臺灣高雄地方法院民事判決　　　　　　　　　　　九十三年度訴字第八○五號
　　原　　　告　丙○○
　　送達代收人　甲○○
　　被　　　告　乙○○
當事人間請求清償借款事件，本院於民國九十三年五月十八日言詞辯論終結，判決如
下：
    主      文
被告應給付原告新台幣陸拾壹萬壹仟元，及其中新台幣伍拾陸萬元自民國九十二年三
月一日起至清償日止，按年利率百分之十八計算之利息。
原告其餘之訴駁回。
訴訟費用由被告負擔十分之七，餘由原告負擔。
    事      實
甲、原告方面：
一、聲明：
  (一)被告應給付原告新台幣（下同）八十二萬七千元，及其中五十六萬元自民國九十
    二年三月一日起至清償日止，按年利率百分之十八計算之利息。
  (二)訴訟費用由被告負擔。
二、陳述：
    被告於八十九年二月間，以娶媳婦需用聘金為由，向原告借款八十萬元，並簽發
    以中國農民銀行美濃分行為付款人、發票日均為八十九年二月三十日、支票號碼
    各為ＦＡＸ0000000號、ＦＡＸ0000000號、ＦＡＸ000000
    0號、票面金額各為二十萬元、三十萬元、三十萬元之支票三紙予原告，嗣因被
    告無力一次清償前述借款，遂與原告約定需按月給付利息一萬二千元（即年利率
    百分十八）。不料，被告僅依約給付利息至九十年三月，本金部分則完全未為清
    償，然因原告另有參加被告召集之互助會，並於九十一年十月得標，以原告應繳
    之四會死會會款二十四萬元扣抵前述借款本金部分，被告尚積欠原告本金五十六
    萬元。爰依消費借貸之法律關係，請求被告應給付原告八十二萬七千元【計算式
    ：560000（本金）＋19×12000（九十年四月至九十一年十月之利息）＋11100（
    九十一年十一月之利息）＋10200（九十一年十二月之利息）＋9300（九十二年
    一月之利息）＋8400（九十二年二月之利息）＝827000】，及其中五十六萬元自
    九十二年三月一日起至清償日止，按年利率百分之十八計算之利息。
三、證據：提出本金利息計算明細表、支票、借據、互助會單、會款單等件為證，並
    聲請訊問證人王彩霞、溫張春霞。
乙、被告方面：
一、聲明：
  (一)原告之訴駁回。
  (二)訴訟費用由原告負擔。
二、陳述：
    被告向原告借款時，因兩造為兄妹關係，故未約定利息，而被告自八十九年二月
    起至九十一年九月止，均有按月清償原告一萬二千元，合計已償還三十九萬六千
    元，扣除原告積欠被告之五會死會會款三十萬元，被告目前僅積欠原告十萬零四
    千元而已；且原告執有被告所簽發之支票，其票款請求權均已罹於時效。
三、證據：提出臺灣高雄地方法院檢察署檢察官九十二年度偵字第二一三三一號不起
    訴處分書一件為證。
    理      由
一、原告起訴主張：被告於八十九年二月間，向原告借款八十萬元，並簽發以中國農
    民銀行美濃分行為付款人、發票日均為八十九年二月三十日、支票號碼各為ＦＡ
    Ｘ0000000號、ＦＡＸ0000000號、ＦＡＸ0000000號、票
    面金額各為二十萬元、三十萬元、三十萬元之支票三紙予原告，嗣因被告無力一
    次清償前述借款，遂與原告約定需按月給付利息一萬二千元（即年利率百分十八
    ），惟被告僅依約給付利息至九十年三月，本金部分扣除原告應繳之死會會款二
    十四萬元，尚欠本金五十六萬元。爰依消費借貸之法律關係，請求被告應給付原
    告八十二萬七千元，及其中五十六萬元自九十二年三月一日起至清償日止，按年
    利率百分之十八計算之利息。
二、被告則以：兩造於借款當時並無利息之約定，且被告自八十九年二月起至九十一
    年九月止，均有按月清償原告一萬二千元，扣除原告應給付之死會會款三十萬元
    ，被告僅積欠原告十萬零四千元，另原告之票款請求權已罹於時效等語資為抗辯
    。
三、原告主張被告於八十九年二月間，向其借款八十萬元之事實，業據其提出以被告
    為發票人、以中國農民銀行美濃分行為付款人、發票日均為八十九年二月三十日
    、支票號碼各為ＦＡＸ0000000號、ＦＡＸ0000000號、ＦＡＸ0
    000000號、票面金額各為二十萬元、三十萬元、三十萬元之支票三紙為證
    ，且為被告所不爭執，自堪信為真實。惟被告另以前開情詞置辯，是本件之爭點
    為：(一)兩造就系爭借款是否有利息之約定？(二)被告已清償之金額為何？茲就本院
    之判斷分述如下：
  (一)兩造就系爭借款是否有利息之約定？
    原告主張兩造約定系爭借款之借款利息為年利率百分之十八即每月利息一萬二千
    元之事實，雖為被告所否認，惟前開事實，已經證人即原告之妻溫張春霞到庭證
    述綦詳，且原告出借予被告之八十萬元，乃原告委請其妻即證人溫張春霞向證人
    王彩霞商借，雙方並約定按月利率百分之一點五計算利息等情，復經證人溫張春
    霞、王彩霞到庭證述明確，而證人王彩霞確曾親至被告工作之處所，向被告催討
    系爭八十萬元一節，亦為被告所不爭執，顯見原告所述其係向證人王彩霞借用八
    十萬元以轉借被告之詞為可採。因之，原告既係向證人王彩霞借款再轉借予被告
    ，原告並需支付證人王彩霞按月利率百分之一點五計算之利息即每月一萬二千元
    ，則衡情原告至少會要求被告需給付按月利率百分之一點五計算之利息始為合理
    ，是原告主張兩造間確有約定系爭借款利息為按年利率百分十八計算一情，應屬
    可信。
  (二)被告已清償之金額為何？
    (1)原告主張被告自九十年四月起即未依約給付利息之事實，已為被告所否認，且
      原告自陳：因伊有參加被告之互助會，自八十九年七月十五日開始，伊拿會錢
      給被告時，被告就拿一萬二千元給伊，直到九十一年九月十五標到會時為止等
      語（參見本院九十三年四月二十七日言詞辯論筆錄），足見被告抗辯其自八十
      九年二月起至九十一年九月止，均有按月給付原告一萬二千元之事實為可採。
    (2)又被告抗辯其另有交付會款五十七萬零五千元予原告，其中已包括其應於九十
      一年十月支付之一萬二千元，且並未預先扣除原告應納之死會會款六萬元之情
      ，則為原告所否認，並稱被告僅有交付會款四十九萬八千五百元，且已預先扣
      除原告應納之死會會款六萬元，原告僅積欠被告死會會款二十四萬元而已等語
      。按當事人主張有利於己之事實者，就其事實有舉證之責任，民事訴訟法第二
      百七十七條前段定有明文。被告就系爭消費借貸契約之成立生效既不加爭執，
      則其就所主張系爭借款已因清償而消滅之有利於己之事實，自負有舉證之責，
      而被告並未能舉證其已交付五十七萬零五千元會款予原告之事實，是其前開所
      辯，自無可採，應以原告主張之被告僅有交付會款四十九萬八千五百元即原告
      僅積欠被告死會會款二十四萬元為可信。
  (三)綜上所述，兩造間既確有利息之約定，則被告自八十九年二月起至九十一年九月
    止，按月給付原告之一萬二千元，應僅係清償借款利息部分而不及於本金，而原
    告於九十一年九月標得被告之互助會後，本應於九十一年十一月、十二月、九十
    二年一月、二月各給付之死會會款六萬元（九十一年十月應納之死會會款部分已
    經被告預先扣除），原告未為繳納，以之扣抵系爭借款之本金後，原告主張被告
    尚積欠原告六十一萬一千元【計算式：560000（本金）＋12000（九十一年十月
    之利息）＋11100（九十一年十一月之利息，即740000×1.5﹪）＋10200（九十
    一年十二月之利息，即680000×1.5﹪）＋9300（即九十二年一月之利息，即
    620000×1.5﹪）＋8400（即九十二年二月之利息，即560000×1.5﹪）＝611000
    】，及其中五十六萬元自九十二年三月一日起至清償日止，按年利率百分之十八
    計算之利息之事實，堪信為真實。
  (四)至被告雖另辯稱原告之票據請求權已罹於時效，惟本件原告係本於消費借貸而非
    票據之法律關係請求，已經原告陳述明確，是被告此部分所辯，自屬有所誤會，
    附予敘明。
四、按借用人應於約定期限內，返還與借用物種類、品質、數量相同之物。遲延之債
    務，以支付金錢為標的者，債權人得請求依法定利率計算之遲延利息，但約定利
    率較高，仍從其約定利率。民法第四百七十八條前段、第二百三十三條第一項分
    別定有明文。經查，本件被告為系爭借貸契約之借用人，被告未依約清償本息，
    尚欠如主文第一項之本金、利息，已如前述，則原告依消費借貸之法律關係，請
    求被告應給付原告六十一萬一千元，及其中五十六萬元自九十二年三月一日起至
    清償日止，按年利率百分之十八計算之利息，即屬有據，應予准許。原告逾此部
    分之請求，即屬無據，應予駁回。
五、據上論結：本件原告之訴為一部有理由、一部無理由，依民事訴訟法第七十九條
    ，判決如主文。
中　　　華　　　民　　　國　　九十三　　年　　　五　　　月　　三十一　　日
　　　　　　　　　　　　　　　　臺灣高雄地方法院民事第二庭
~B法　　　官　曾淑娟
正本係照原本作成。
如不服本判決，應於送達後廿日內，向本院提出上訴狀並表明上訴理由，如於本判決
宣示後送達前提起上訴者，應於判決送達後十日內補提上訴理由書（須附繕本）。
中　　　華　　　民　　　國　　九十三　　年　　　五　　　月　　三十一　　日
~B法院書記官　林宜正
